【裁判字號】    94,重訴,12
【裁判日期】    951018
【裁判案由】    損害賠償
【裁判全文】
臺灣高等法院高雄分院民事判決          94年度重訴字第12號
原      告  甲○○
            丁○○
共      同
訴訟代理人  郭福三律師
被      告  乙○○
訴訟代理人  黃勇雄律師
複  代理人  王家鈺律師
被      告  丙○○
訴訟代理人  洪世崇律師
            徐建光律師
            蘇精哲律師
複  代理人  王建元律師
上列當事人間因附帶民事訴訟請求損害賠償事件，經刑事庭移送
民事庭，本院於95年10月4 日言詞辯論終結，判決如下：
    主  文
被告應給付原告甲○○新台幣（下同）參佰柒拾參萬元，給付原
告丁○○捌佰貳拾肆萬參仟元，及均自民國九十四年十一月十四
日起至清償日止，按週年利率百分之五計算之利息。
原告其餘之訴駁回。
本判決所命給付，於原告甲○○以陸拾萬元、陸拾萬元依序各為
被告乙○○、丙○○供擔保後，就各該部分得為假執行；但被告
乙○○、丙○○依序各以壹佰捌拾陸萬伍仟元為原告甲○○預供
擔保，得免為假執行。於原告丁○○以壹佰參拾伍萬元、壹佰參
拾伍萬元依序各為被告乙○○、丙○○供擔保後，就各該部分得
為假執行；但被告乙○○、丙○○依序各以肆佰壹拾貳萬壹仟伍
佰元為原告丁○○預供擔保，得免為假執行。
原告其餘假執行之聲請駁回。
    事實及理由
一、原告主張：被告乙○○、丙○○共同意圖為自己不法所有，
    於民國85年3 月間由乙○○向原告夫婦佯稱其具財經企管雙
    博士學歷，曾任美國國務卿貝克助理，目前在高雄市設有神
    州國際投資股份有限公司（下稱神州公司），旗下並設有豐
    鎬股份有限公司（下稱豐鎬公司），乙○○為董事長、丙○
    ○為總經理，專門從事外幣及滾動基金之買賣投資，獲利甚
    豐，願代原告購買外幣及基金代為操作賺取利潤，為取信原
    告，並邀原告2 人由台北南下高雄豐鎬公司參觀，並由丙○
    ○向原告解釋外幣及基金操作情形，致原告2 人陷於錯誤，
    原告2 人即自85年3 月18日起至同年12月22日止，依被告指
    示，以如附表所載時間、方式陸續交付金錢，甲○○計交付
    3,730,000 元，丁○○計交付8,243,000 元，供購外幣及基
    金，惟事後多次向被告提出代購之證明，被告多次藉詞搪塞
    ，其後更避不見面，原告始知受騙。被告犯罪致原告受有損
    害，爰依不當得利之規定，請求被告連帶賠償原告甲○○3,
    730,000 元，連帶賠償丁○○8,243,000 元，及均自起訴狀
    繕本送達被告翌日起算之法定遲延利息（按：原告原起訴併
    依侵權行為之規定請求，訴訟中因被告為時效抗辯，原告遂
    撤回該侵權行為部分之起訴）。
二、被告方面：
  (一)乙○○以：本件係豐鎬公司向原告借取款項，借貸相互間之
    關係非關乙○○個人，乙○○自無不當得利可言。又從原告
    主張之內容言，其係為非法之投資而匯款，豐鎬公司並非銀
    行，不得經營外幣、滾動基金買賣，則原告匯款予豐鎬公司
    從事上開買賣係屬不法原因之給付，依民法第180 條第4 款
    規定，亦不得請求返還等語，資為抗辯。
  (二)丙○○以：附表所示之付、受款人項，除其中1 筆收款人為
    乙○○，餘19筆款項受款人均為豐鎬公司，足證伊未曾自原
    告受有利益。又依原告主張其等意在投資，代操外幣、基金
    ，而將款項匯入交付，縱認屬實，原告係與豐鎬公司或乙○
    ○間成立投資、代操外幣及基金之契約，豐鎬公司等基此契
    約而受系爭款項，有法律上原因，尚非不當得利。再豐鎬公
    司並非銀行，不得從事原告主張之業務，乃原告仍將款交付
    ，自屬不法原因之給付，依民法第180 條第4 款規定，不得
    請求返還等語，資為抗辯。
三、兩造不爭之事項：
  (一)丁○○自93年3 月18日起，至同年12月22日止，陸續匯支至
    豐鎬公司帳戶共8,243,000 元。甲○○亦陸續匯款至豐鎬公
    司173 萬元，及交付現金200 萬元予乙○○。上述支匯金額
    、時間如附表所示。
  (二)被告未曾將原告交付之上開款項，從事任何外幣或基金操作
    。
  (三)乙○○、丙○○因此事故，經刑事法院認共犯詐欺罪名，判
    處乙○○有期徒刑3 年6 月（本院92年上易字第1449號），
    丙○○有期徒刑3 年（本院94年上易字第382 號）確定。
四、本院判斷：
    兩造爭執之點為：原告將附表所示款項匯交豐鎬公司、乙○
    ○，究係因受被告訛騙將代為操作外幣、基金買賣所致？抑
    或係因與豐鎬公司間之借貸而為？經查：
  (一)告訴人丁○○、甲○○分別於刑案經檢辯為交互詰問，丁○
    ○證稱：「被告乙○○出面到台北對我們遊說。乙○○說他
    有財經、企管雙學位博士，並為美國國務卿貝克特別助理，
    有關博士學位的文憑說是因為火災燒掉了。乙○○邀我們到
    高雄市○○路的豐鎬公司，被告丙○○也在公司，乙○○介
    紹被告丙○○是副總經理，由丙○○對我們解說操作基金的
    流程，我們來參觀之後，才有付錢投資的事情。丙○○帶我
    們到豐鎬公司參觀並與丙○○去過香港公司2 次，他們說香
    港有公司，名片上有公司及電話。我們陸續匯款是做基金操
    作。被告曾出示英文文件為憑證表示操作基金，丙○○有到
    台北找過我們。丙○○也安撫我們說林博士（乙○○）一直
    有進行基金的事情，歐洲的基金已經匯到香港，甲○○才會
    去香港。」，甲○○證陳：「先認識乙○○，說要作滾動式
    基金，到高雄市豐鎬公司之後，介紹識識丙○○，乙○○自
    豪為企管、財經雙博士，曾任美國貝克的特別助理，丙○○
    對我說是在公司作滾動基金，匯款將近1,200 萬元，另外還
    有借貸的部分。曾經和丙○○到香港找過乙○○多次，說是
    做外幣的公司，其實都沒有作。每次都說歐洲方面的錢來了
    ，要我過去香港，結果都沒有。被告有出示英文的資料，我
    看不懂，只是下面有乙○○的簽字，讓我相信基金之操作。
    第1 次與被告丙○○認識，在高雄豐鎬公司，由乙○○及丙
    ○○先後出面向我借錢及投資。」等語，並提出送金簿存根
    、匯款回條、支票存根、現金收據、授權書、合約書、投資
    流程圖等為證（88年偵字第9573號卷第3 至12頁、90年易字
    第205 號卷第62至67頁）。被告於刑案中並不否認原告所提
    出之授權書、合約書為豐鎬公司自香港傳真予原告，但辯稱
    該等文件上所列簽約人並非原告。惟查，被告苟向原告稱係
    代為操作，本即無須以原告名義為之，該傳真之外文資料，
    原告復非有此方面之專才或能力，本即無從據而得知其詳細
    實質內容，若彼等間純屬借貸關係，則被告又何須傳此文件
    予原告？
  (二)據鍾增娣於刑案偵查及審判中證陳：之前原告夫婦曾向伊表
    示與被告間有滾動基金之交易，87年7 月間甲○○向伊說作
    滾動基金缺173 萬元，而向伊借用，表示2 個月後可還，因
    屆期未還，同年10月間甲○○無法向伊交待，遂將乙○○行
    動電話給伊，讓伊直接連絡，伊打電話給乙○○，乙○○表
    示基金仍持續在操作，2 個月後可將錢由香港匯回給甲○○
    ，之後在電話中一直拖延，直至88年初，乙○○把行動電話
    號碼改變，就找不到他了（88年偵緝字第1146號卷第87頁、
    92年易字第205 號卷第8 頁）。蔡明娥證陳：伊於88年某日
    早上10時許，至原告家中，他家中有1 男客，甲○○向伊介
    紹該男客係高雄來的林先生（即丙○○），伊就與丁○○到
    另1 房間內。有聽到他們談基金的事，但細節並不清楚（90
    年偵字第15329 號卷第32-33 頁）。另原告丁○○指稱：於
    第1 次開庭（偵查庭）時（入庭前），丙○○有來對伊說「
    大嫂對不起，歐洲會計那邊還沒有，給我們一點時間，滾動
    基金有在做……」等語，此情業經當時在場之李佳翰律師於
    刑案中證陳：伊確在場目睹並耳聞丙○○於入庭前向丁○○
    表示再給被告一點時間，被告的滾動基金有在做等語（本院
    92年上易字第1449號卷第32頁），從上述諸情以觀，足認被
    告確有以代為操作滾動基金之名義，使原告交付上述之款項
    。
  (三)被告乙○○固辯稱：上述授權書、合約書並非乙○○與原告
    簽立，且內容未論及有關購買外幣、滾動基金等事宜；原告
    係建設公司負責人，經驗豐富，若有原告所指之事，當無不
    要求簽立書面契約之理，然原告竟未為之，且長達10個月期
    間匯款，足徵該匯款應係與豐鎬公司間之借貸；又該流程圖
    之主體係銀行，並非被告或豐鎬公司，原告亦無依流程圖說
    明所載投資人應先至海外存款銀行開立個人存款帳卡，在在
    均足證明原告交付之款項，並非係欲交付被告操作滾動基金
    等語。惟查，該授權書、合約書，係從豐鎬公司傳真予原告
    ，雖該文件所列簽約人非原告，但被告既向原告誆稱係代為
    操作，即無須以原告之名義為之（原告丁○○亦稱被告傳真
    該資料予伊，只是要告訴伊他們有在從事滾動基金而已）。
    原告甲○○雖在商場有經驗，但其專業乃在建築，不能因而
    認其不致被騙，否則被告何必賦予原告各該資料？足徵原告
    所稱渠等信賴該上開外文資料，而合理相信被告確實為其操
    作投資乙事為真實。至於原告甲○○數次前往香港，據甲○
    ○指訴其3 次前往香港，是為了拿帳戶內之基金利潤，但3
    次被告均稱錢沒進來，乙○○當初告訴伊操作基金要到香港
    開戶，並非指開伊之個人帳戶，而是說他們公司在香港匯豐
    銀行有開帳戶（90年偵字第15329 號卷91.5.27 筆錄），原
    告既基此認知，則被告以未與原告簽立書面契約，原告未至
    海外開立個人帳戶云云之抗辯，為不足採。
  (四)原告指被告乙○○有向伊誇稱有財經、企管雙博士學歷，曾
    任美國國務卿貝克之助理乙節，歷經原告在刑案中以被害人
    身分為交互詰問指述不移。因被告以財經專家自居，以誇大
    欺罔手法，引誘原告交付投資款，迨原告事後多次向其催討
    獲利成果，則推諉搪塞，或提出許多外文投資文件用以矇蔽
    原告，原告先前基於信任，又因被告交付各該文件及所為誆
    詞，並因對國際金融投資資訊之缺乏，而信被告所言，始而
    陸續自85年3 月18日起至12月22日止，交付如附表所示投資
    金額，不能因其歷時10個月，作為原告非受詐騙之論據。原
    告既因被告以渠等擔任董事長、總經理之豐鎬公司為幌子，
    以招攬原告，並依渠等指示，將錢匯入豐鎬公司或交付予乙
    ○○，被告為豐鎬公司之負責人，藉此取得各該款項，得利
    者自屬被告。乃被告辯稱款項既係匯入豐鎬公司，得利者為
    公司，而非被告云云，自不足取。
  (五)被告另以：果如原告之主張，則彼等間存有投資契約關係，
    則被告受領原告之給付，自有法律上原因，不構成不當得利
    ；且豐鎬公司並非銀行，根本不得經營收受存款、受託經理
    信託基金或國內外匯兌業務，則原告匯款予豐鎬公司從事外
    幣、滾動基金買賣，係屬不法原因之給付，依民法180 條4
    款規定，亦不得請求返還乙節。查被告係藉詞代原告操作基
    金獲利，致原告陷於錯誤而交付系爭款項，彼等間並無成立
    民事契約之法效意思，兩造間不成立契約，被告獲致之款項
    ，自無法律上之原因。又，除法律另有規定外，非銀行固不
    得經營銀行法29條第1 項所列之業務，惟在民事上此乃取締
    規定而已，若客戶與非銀行業者就收受存款、受託經理信託
    基金等事互相表示一致（即有法效意思），則契約即為成立
    ，客戶因契約所生之給付義務，而交付金錢，即非民法第
    180 條第4 款所指之不法給付，被告引銀行法上述條文，指
    原告係不法給付，自非的論。況如前述，原告係因受被告詐
    騙，陷於錯誤而交付系爭款項，欠缺成立契約之法效意思，
    無「不法之原因而為給付」可言，被告故意不法侵害原告之
    財產權，不法原因僅存於被告一方，是而被告執上情抗辯，
    亦非可採。
  (六)被告抗辯系爭款項係原告與豐鎬公司間之借貸乙節。查原告
    與被告乙○○間確有金錢消費借貸之往來，固為原告所不爭
    ，惟該消費借貸與本件之以投資款交付係屬二事，業據原告
    在刑案中（92年易字第205 號）中陳述綦詳。消費借貸之貸
    還情形，原告於該刑案中即按乙○○所列清償之情形，於88
    年10月具狀以附表3 、4 載明日期、交付情形、金額及備註
    之方式說明，提出於檢察署，於92年4 月4 日亦列消費借貸
    之還款明細、借款明細，並檢具匯款收執、代收款項條、匯
    款委託書、送金簿存根等提出二審刑事法院（影本見本院卷
    第102 至117 頁），各該表列金額、日期等被告並未予爭執
    。上述表列各該金額、日期與本件原告所主張是交付欲供投
    資款（如本判決附表所示）之金額、日期均不相同，足徵原
    告所稱系爭與彼等間之消費借貸係屬二事之情為真實。消費
    借貸並未書立任何書據，而原告所主張之被告代伊操作滾動
    基金亦未立有書據，在無任何書據下，衡情若原告欲使被告
    負更多之清償責任，其儘可全數主張為後者，毋庸區分借款
    與交付操作基金之款項，然原告就另為借款部分，並未列入
    本件主張求償，足證被告執消費借貸之抗辯為不足採。
  (七)被告丙○○以受交付款項之對象係豐鎬公司與乙○○，不能
    令伊負責云云。惟丙○○乃豐鎬公司總經理，原告受邀至高
    雄豐鎬公司參觀，丙○○有參與系爭投資之解說，事後並一
    再對原告表示確有為基金之操作，其與乙○○乃為共同不法
    向原告為詐欺之行為，已敘論於前，豐鎬公司僅係用以受領
    款項之幌子而已，實質終局受領利得之人當係被告。是其執
    此置辯，亦屬無據。
五、按因犯罪而受損害之人，為請求回復其損害，得於刑事訴訟
    程序附帶提起民事訴訟，為刑事訴訟法第487 條所明訂。而
    不當得利係以無法律上之原因而受利益，致他人受損害，為
    成立要件。如受損害人之受損害，係由於受益人犯罪所致，
    則受損害之人提起附帶民事訴訟，請求返還不當得利，以回
    復其損害，自非法所不許（最高法院74年台抗字第286 號裁
    定參照），受領人於受領時知無法律上之原因，應將受領時
    所得之利益，附加利息，一併償還，亦為民法第182 條第2
    項所明訂。被告共同詐騙原告，原告因而交付金錢，被告自
    屬無法律上之原因而受利益，致原告受損害，原告之受損害
    ，係由於原告犯罪所致，則原告於刑事訴訟程序附帶提起民
    事訴訟，自屬合法，其請求被告返還不法利得及利息，亦屬
    有據。按不當得利之債，並無共同不當得利人應連帶負責返
    還責任之規定，同時有多數利得人時，並非須負連帶責任，
    原告依不當得利之規定，請求被告連帶負返還責任，就「連
    帶」部分，固屬無據，惟數人負同一債務或有同一債權，而
    其給付可分者，除法律另有規定或契約另有訂定外，應各平
    均分擔或分受之（民法第271 條）。系爭得利返還債務乃金
    錢之債，其給付可分，矧不當得利之立法乃源於「衡平原則
    」觀念而來，則本此觀念及上開規定，該債務應由被告2 人
    平均分擔。從而原告之請求，在「被告應給付原告甲○○
    3,730,000 元，給付原告丁○○8,243,000 元，及均自附帶
    民事訴訟起訴狀繕本送達翌日，即94年11月14日起算至清償
    日止，按週年利率百分之五計算法定遲延利息」範圍內，洵
    屬正當，應予准許，逾此範圍之請求，不應准許。原告陳明
    願供擔保，聲請宣告假執行，被告亦陳明，如受不利判決，
    願供擔保，請准免為假執行，就上述命給付部分，均核無不
    合，爰分別酌定相當之擔保金額，併予准許。至原告敗訴部
    分，其假執行之聲請既失所依附，應併予駁回。又兩造其餘
    攻防，均無礙上開之認定及判決結果，爰不再一一贅論指駁
    ，併此敘明。
六、結論：本件原告之訴為一部有理由，一部為無理由，依民事
    訴訟法第79條、第85條第1 項前段、第390 條第2 項、第39
    2 條第2 項，判決如主文。
中    華    民    國    95    年    10    月    18    日
                            民事第六庭
                                審判長法官  許明進
                                法      官  張明振
                                法      官  謝肅珍
以上正本證明與原本無異。
如對本判決上訴，須於判決送達後20日內向本院提出上訴狀，其
未表明上訴理由者，應於上訴後20日內向本院提出上訴理由書（
均須按他造當事人之人數附繕本）。上訴時應提出委任律師或具
有律師資格之人之委任狀，並依附註條文規定辦理。
中    華    民    國    95    年    10    月    19    日
                                書  記  官  鄭翠芬
附註：
民事訴訟法第466 條之1 ：
對於第二審判決上訴，上訴人應委任律師為訴訟代理人，但上訴
人或其法定代理人具有律師資格者，不在此限。
上訴人之配偶、三親等內之血親、二親等內之姻親，或上訴人為
法人、中央或地方機關時，其所屬專任人員具有律師資格並經法
院認為適當者，亦得為第三審訴訟代理人。
第1 項但書及第2 項情形，應於提起上訴或委任時釋明之。
                                                      FQ
附表：元/新台幣
┌──┬────┬───┬────┬────┬────┬────────────────┐
│編號│ 日  期 │付款人│ 受款人 │給付總額│給付方式│     附                  註     │
├──┼────┼───┼────┼────┼────┼────────────────┤
│1   │85.07.10│甲○○│豐鎬公司│200000  │支票存入│見88年度偵字第9573號卷第4頁     │
├──┼────┼───┼────┼────┼────┼────────────────┤
│2   │85.07.12│甲○○│豐鎬公司│0000000 │電匯    │見88年度偵字第9573號卷第3頁     │
├──┼────┼───┼────┼────┼────┼────────────────┤
│3   │85.12.16│甲○○│乙○○  │0000000 │現金給付│見88年度偵緝字第1116號卷第68頁  │
├──┼────┼───┼────┼────┼────┼────────────────┤
│4   │85.03.18│丁○○│豐鎬公司│0000000 │匯款    │見88年度偵字第9573號卷第5頁     │
├──┼────┼───┼────┼────┼────┼────────────────┤
│5   │85.03.20│丁○○│豐鎬公司│350000  │匯款    │見88年度偵字第9573號卷第6頁     │
├──┼────┼───┼────┼────┼────┼────────────────┤
│6   │85.03.22│丁○○│豐鎬公司│300000  │匯款    │見88年度偵字第9573號卷第7頁     │
├──┼────┼───┼────┼────┼────┼────────────────┤
│7   │85.05.02│丁○○│豐鎬公司│200000  │支票存款│見88年度偵字第9573號卷第8頁     │
├──┼────┼───┼────┼────┼────┼────────────────┤
│8   │85.05.10│丁○○│豐鎬公司│500000  │匯款    │見88年度偵字第9573號卷第9頁     │
├──┼────┼───┼────┼────┼────┼────────────────┤
│9   │85.05.25│丁○○│豐鎬公司│60000   │匯款    │見88年度偵字第9573號卷第10頁    │
├──┼────┼───┼────┼────┼────┼────────────────┤
│10  │85.07.06│丁○○│豐鎬公司│200000  │支票存款│見88年度偵字第9573號卷第11頁    │
├──┼────┼───┼────┼────┼────┼────────────────┤
│11  │85.07.27│丁○○│豐鎬公司│80000   │支票存款│見88年度偵字第9573號卷第12頁    │
├──┼────┼───┼────┼────┼────┼────────────────┤
│12  │85.08.10│丁○○│豐鎬公司│480000  │支票存款│見88年度偵字第9573號卷第13頁    │
├──┼────┼───┼────┼────┼────┼────────────────┤
│13  │85.08.16│丁○○│豐鎬公司│250000  │匯款    │見88年度偵字第9573號卷第14頁    │
├──┼────┼───┼────┼────┼────┼────────────────┤
│14  │85.08.21│丁○○│豐鎬公司│460000  │支票存款│見88年度偵字第9573號卷第15頁    │
├──┼────┼───┼────┼────┼────┼────────────────┤
│15  │85.09.05│丁○○│豐鎬公司│0000000 │匯款    │見88年度偵字第9573號卷第16頁    │
├──┼────┼───┼────┼────┼────┼────────────────┤
│16  │85.09.10│丁○○│豐鎬公司│500000  │匯款    │見88年度偵字第9573號卷第17頁    │
├──┼────┼───┼────┼────┼────┼────────────────┤
│17  │85.09.18│丁○○│豐鎬公司│0000000 │支票存款│見88年度偵字第9573號卷第18頁    │
├──┼────┼───┼────┼────┼────┼────────────────┤
│18  │85.11.26│丁○○│豐鎬公司│700000  │匯款    │見88年度偵字第9573號卷第20頁    │
├──┼────┼───┼────┼────┼────┼────────────────┤
│19  │85.11.29│丁○○│豐鎬公司│463000  │支票存款│見88年度偵字第9573號卷第21頁    │
├──┼────┼───┼────┼────┼────┼────────────────┤
│20  │85.12.22│丁○○│豐鎬公司│150000  │匯款    │見88年度偵字第9573號卷第19頁    │
└──┴────┴───┴────┴────┴────┴────────────────┘


司法院資訊處製作；財團法人民間司法改革基金會備份。
